臺灣桃園地方法院民事判決　　　　　　 93年度重訴字第257號
原　　　告　台灣省石門農田水利會
法定代理人　甲○○
訴訟代理人　卓聖園律師
被　　　告　乙○○
　　　　　　戊○○○○○○
法定代理人　丙○○
共　　　同
訴訟代理人　丁○○
上列當事人間請求返還土地等事件，於民國94年4 月28日言詞辯
論終結，本院判決如下：
    主  文
被告乙○○應將坐落桃園縣八德市○○段第九八地號內如附圖所
示埤塘內之養殖魚介遷出；被告戊○○○○○○應將如附圖所示
前開土地內埤塘外圍面積共九五０五．一四平方公尺之水泥地板
、如附圖所示埤塘上之鐵橋、如附圖所示埤塘週邊之鐵欄杆均拆
除回復原狀，暨將埤塘有效蓄水容量回復至五七九０立方公尺，
並與被告乙○○將上述各部分面積共一六一０七．五五平方公尺
之土地返還原告及共有人全體。
被告應自民國94年3 月9 日起至前項土地返還之日止，按月連帶
給付原告新臺幣陸仟參佰陸拾貳元。
原告其餘之訴駁回。
訴訟費用由被告連帶負擔十分之九，餘由原告負擔。
本判決第一項於原告以新臺幣壹仟捌佰貳拾陸萬元、第二項到期
部分原告每期以新臺幣貳仟壹佰貳拾壹元供擔保後，得假執行。
但被告就本判決第一項以新臺幣伍仟肆佰柒拾陸萬伍仟陸佰柒拾
元、第二項就到期部分每期以新臺幣陸仟參佰陸拾貳元，為原告
供擔保後，得免為假執行。
原告其餘假執行之聲請駁回。
    事實及理由
一、程序部分：
    按訴狀送達後，原告不得將原訴變更或追加他訴，但請求之
    基礎事實同一者、擴張或減縮應受判決事項之聲明者，不在
    此限，民事訴訟法第255 條第1 項第2 款、第3 款各定有明
    文。所謂請求之基礎事實同一，係指變更或追加之訴與原訴
    之主要爭點有共同性，各請求利益之主張在社會上可認為同
    一或關聯，而就原請求之訴訟及證據資料，於審理繼續進行
    在相當程度範圍內具有同一性或同一體，得期待於後請求之
    審理予以利用，俾先後兩請求在同一程序得加以解決，避免
    重覆審理，進而統一解決紛爭。本件原告原起訴請求被告乙
    ○○應將坐落桃園縣八德市○○段九八地號（下稱系爭土地
    ）上之地上物拆除，暨將土地內埤塘之魚介遷出將有效蓄水
    容量回復至5790立方公尺，並將土地返還原告及共有人全體
    。嗣於訴訟繫屬中，因經現場勘驗，發現系爭地上物為戊○
    ○○○○○所興建，且被告2 人共同占有系爭土地，故追加
    戊○○○○○○為共同被告，並將其聲明擴張如主文所示，
    其所為固屬訴之追加，然其追加之內容所據以請求法院判決
    之基礎事實與原訴訟標的係屬同一，所利用之證據資料亦具
    有同一性，係屬擴張應受判決事項之聲明，參諸前揭法條之
    規定，其訴之追加應予准許。
二、原告起訴主張：
  (一)系爭土地為原告、被告乙○○、及其他訴外人等24人所共有
    ，原告應有部分4 分之3 ，該土地係原告依農田水利會組織
    通則之規定占有管理使用的水利用地，係作為石門大圳員樹
    林支渠第21號保留池蓄水灌溉分洪用，被告乙○○於民國93
    年1 月28日與原告訂立灌溉蓄水池繳納用水使用費同意書（
    下稱同意書）向原告租用系爭土地暨埤塘後，未經原告同意
    ，違反前開同意書之約定，擅自將承租之土地交由被告戊○
    ○○○○○使用，由戊○○○○○○在系爭土地之埤塘堤岸
    舖設水泥地、並興建鐵欄杆、架設鐵橋，致蓄水池容量縮小
    ，影響蓄水池灌溉分洪功能。經原告通知限期自行拆除，被
    告仍置之不理，原告乃於93年9 月10日終止契約，被告乙○
    ○雖為系爭土地之共有人，然其對於共有物之特定部分並無
    使用收益權，爰本於民法第767 條、第821 條之規定，請求
    被告除去前開地上物，將系爭土地返還原告及全體共有人。
    又於原告終止契約後，被告乙○○已無合法權源占有使用系
    爭土地，其與被告戊○○○○○○共同占有使用原告應有部
    分之土地，受有相當於租金之利益，致原告受有損害，爰依
    民法第179 條、第185 條之規定，請求被告自追加起訴狀送
    達翌日起至返還土地之日止，連帶按月給付原告新臺幣（下
    同）63624 元。
  (二)並聲明：
  　1.如主文第1項所示。
    2.被告應自94年3 月9 日起至返還土地之日止，連帶按月給
      付原告63,624元。
    3.原告願供擔保，請准宣告假執行。
三、被告抗辯：蓄水池之容量已回復得差不多了，被告戊○○○
    ○○○修繕埤塘周圍堤岸是為防止崩坍，而建造前開水泥地
    、鐵橋等是要給附近民眾使用，並無得利，被告乙○○僅為
    掛名而已。並聲明：請求駁回原告之訴及其假執行之聲請，
    如受不利之判決，願供擔保請准宣告免為假執行。
四、本院判斷：
  (一)原告起訴主張其與被告乙○○均為坐落桃園縣八德市○○段
    第98地號土地之共有人之一（原告之應有部分為4 分之3，
    被告乙○○之應有部分為900 分之16），該土地為原告依農
    田水利會組織通則之規定占有管理使用的水利用地（石門大
    圳員樹林支渠第21號保留池），被告乙○○於93年1 月28
    日與原告訂立同意書向原告租用系爭土地暨埤塘後，將承租
    之土地交由被告戊○○○○○○在系爭土地內之埤塘堤岸四
    週興建鐵欄杆、在埤塘上架設鐵橋，並在埤塘外圍舖設水泥
    地，經原告於93年8 月5 日寄發存證信函通知被告乙○○限
    期於93年9 月10日前自行拆除前開地上物並回復原狀，否則
    限期屆滿即以前開存證信函作為終止契約之通知，被告乙○
    ○已於93年8 月6 日收受該存證信函，然其並未完全拆除，
    目前系爭土地上內之埤塘外圍仍舖設面積達9505.14 平方公
    尺之水泥地板、埤塘四週仍有鐵欄杆，且埤塘上仍有鐵橋一
    座之事實，業據原告提出同意書影本1 份、系爭土地登記謄
    本1 份、照片5 幀、存證信函影本1 份、回執正本1 紙等為
    證，且為被告所不爭執；另本院於94年3 月4 日至系爭土地
    履勘，系爭土地上確有如附圖所示之水泥地、鐵橋、鐵欄杆
    無訛（見本院卷第60頁勘驗筆錄），本院並請桃園縣八德地
    政事務所人員會同到場測量繪製複丈成果圖（即附圖）附卷
    可稽，是上情堪信為實在。
  (二)依前述同意書第5 條第1 款之規定：被告使用埤塘不得擅自
    「加蓋房舍、工作物及其他設施」，若違反該同意書所定事
    項，原告得依同意書第9 條第3 款之規定中止使用或解除使
    用。惟被告乙○○租用系爭土地暨埤塘後，將承租之土地交
    由被告戊○○○○○○在其上埤塘堤岸四週興建鐵欄杆、在
    埤塘上架設鐵橋，並在埤塘外圍舖設水泥地，顯與前開同意
    書第5 條第1 款之規定相違而已違約，原告自得據此終止契
    約。又被告乙○○雖為系爭土地之共有人，然其對於共有物
    之特定部分並無使用收益權，是原告於終止前開契約後，被
    告乙○○與戊○○○○○○即屬無權占有系爭土地。
  (三)按所有人對於無權占有或侵奪其所有物者，得請求返還之，
    對於妨害其所有權者，得請求除去之，民法第767 條前段及
    中段定有明文。又各共有人對於第三人，得就共有物之全部
    為本於所有權之請求，但回復共有物之請求，僅得為共有人
    全體之利益為之，民法第821 條規定甚明。被告既係無權占
    有系爭土地，從而原告本於民法第767 條、第821 條之規定
    ，請求被告拆除如主文第1 項所示之水泥地、鐵欄杆、鐵橋
    等地上物回復原狀、將如附圖所示埤塘內之養殖魚介遷出，
    暨將埤塘有效蓄水容量回復至5790立方公尺，並將系爭土地
    返還原告及全體共有人，為有理由，應予准許。
　(四)按數人共同不法侵害他人之權利者，連帶負損害賠償責任；
　  無法律上原因而受利益，致他人受損害者，應返還其利益，
    民法第185 條第1 項前段、第179 條分別定有明文。又依社
    會通常觀念，無權占有使用他人所有之土地，可能獲得相當
    於租金之利益，為社會通常之觀念（最高法院61年度台上字
    第1695號判例意旨參照），本件被告乙○○與原告訂立同意
    書後，將承租之土地交由被告戊○○○○○○在系爭土地內
    興建鐵欄杆、舖設水泥、架設鐵橋，於原告終止前開契約後
    ，該情形仍持續存在，被告無正當權源繼續占有系爭土地，
    應認係屬共同侵權行為而致原告受有損害，被告則獲有相當
    於租金之利益，原告自得依不當得利、共同侵權行為之法律
    規定，請求被告連帶返還相當於租金之不當利益。又基地租
    金之數額，除以基地申報地價為基礎外，尚須斟酌基地之位
    置，工商業繁榮之程度，承租人利用基地之經濟價值及所受
    利益等項，並與鄰地租金相比較，以為決定，並非必達申報
    總地價年息百分之十最高額。查本件原告主張被告占有系爭
    土地面積為16,107.55 平方公尺之事實，為被告所不爭執（
    見本院94年4 月28日言詞辯論筆錄），而系爭土地前為15米
    寬之茄苳路，交通尚稱便利，其周圍為住宅區及農田，商業
    行為並不發達乙節，有本院勘驗筆錄在卷可稽（見本院卷第
    60頁），本院審酌系爭土地之繁榮程度、所在位置，及被告
    在系爭土地之埤塘上架設鐵橋，係提供附近居民休閒之用，
    另被告在埤塘周圍興建鐵欄杆、舖設水泥地，亦係為避免居
    民不慎掉落埤塘產生危險，則被告對系爭土地之利用顯非供
    營利等情，故本院認其損害賠償金以申報地價年息1 ％為適
    當。查系爭土地之申報地價自93年1 月起為每平方公尺632
    元之事實，有系爭土地之登記謄本附卷可佐，因原告就系爭
    土地之應有部分為4 分之3 ，則被告每月應給付予原告之相
    當於租金的損害賠償金額為6,362 元（(632×16,107.55 ×
    1%　÷12)x 3/4 =6,362 ，小數點以下4 捨5 入）。故原告
    本於侵權行為及不當得利之法律係關係，請求被告自94年3
    月9 日（追加起訴狀送達被告之翌日）起至返還土地之日止
    ，按月連帶給付原告6,362 元，為有理由，逾上開範圍之請
    求，即屬無據，不應准許。
五、綜上，原告本於民法第767 條、第821 條之規定，請求如主
    文第1 項所示，為有理由，應予准許。又原告本於侵權行為
    及不當得利之法律係關係，請求被告按月連帶給付6,362 元
    ，為有理由，應予准許，逾上開範圍之請求，則應予駁回。
六、本件事證已明，兩造其餘主張陳述之方法，及未經援用之證
    據，均與本判決所為前開判斷不生影響，無庸逐一論述，附
    此敘明。
七、本件兩造均陳明願供擔保，請准宣告假執行及免為假執行，
    就原告勝訴部分，經審核均無不合，爰分別酌定相當擔保金
    額准許之。至原告敗訴部分，其假執行之聲請已因訴之駁回
    而失所附麗，併予駁回。
據上論結，本件原告之訴為一部有理由，一部無理由，依民事訴
訟法第79條、第85條第2 項、第390 第2 項、第392 條第2 項，
判決如主文。
中　　華　　民　　國　　94　　年　　5 　　月　　12　　日
                  民事第一庭    法　官　林曉芳
以上正本係照原本作成
如對本判決上訴，須於判決送達後20日內向本院提出上訴狀
中　　華　　民　　國　　94　　年　　5 　　月　　12　　日
                                書記官　葉菽芬
